最高法院民事判決　　　　　　　　　　　　　　　八十七年度台上字第二九六六號
　　上　訴　人　錦錩實業股份有限公司
　　法定代理人　溫錦輝
　　被 上訴 人　江顯明
　　訴訟代理人　陳峰富律師
右當事人間請求履行協議事件，上訴人對於中華民國八十六年十二月二日台灣高等法
院第二審判決（八十六年度重上字第八一號），提起上訴，本院判決如左：
    主  文
上訴駁回。
第三審訴訟費用由上訴人負擔。
    理  由
本件被上訴人主張：伊與上訴人於民國八十二年八月十八日締結債權讓與契約，將伊
對訴外人建町開發股份有限公司（下稱建町公司）名下坐落桃園縣觀音鄉○○段○○
段十三之十一號土地之所有權移轉請求權讓與上訴人，約定對價為新台幣（下同）六
千三百萬元。上訴人前後共付三千零四十八萬元並承擔建町公司之原抵押債務二千七
百五十二萬元，餘尾款五百萬元，依約應於上開廠地所有權移轉予上訴人時支付。惟
於八十三年二月一日，兩造與建町公司另簽訂協議書，約明系爭土地倘經法院拍賣，
上訴人參加分配所得額應充上訴人上開實付價款三千零四十八萬元之本息，與代繳第
一順位抵押權人土地銀行之貸款利息及應付之尾款五百萬元，倘有剩餘則歸還建町公
司。嗣系爭土地經台灣桃園地方法院（下稱桃園地院）八十三年度執字第五五八三號
強制執行事件實施拍賣並分配，上訴人獲分配額為三千一百八十五萬零五百四十一元
，雖較應充付之標的總額三千七百六十六萬零六百八十七元為低，惟依協議書之約定
，上開各款項均有受償權利，自應依比例分配，上訴人應付伊三百八十三萬七千一百
六十八元，詎為上訴人所拒等情，求為命上訴人如數給付並加付自八十五年八月十七
日起至清償日止之法定遲延利息之判決（被上訴人超過上開本息請求部分，業經原審
維持第一審所為其敗訴之判決，駁回其上訴，未據聲明不服而告確定）。
上訴人則以：依兩造所簽訂之債權讓與契約第二條第五款約定，須於系爭廠地辦妥所
有權移轉登記予伊時，伊始有給付尾款五百萬元之義務，惟系爭廠地已無法辦理所有
權移轉登記予伊，伊自無給付之義務。且依系爭協議書約定，伊就系爭土地設定本金
最高限額抵押權一億元，並執有建町公司所簽發金額六千三百萬元之本票，供作被上
訴人違約時應給付伊已付價款、利息損害及違約金之用。伊已付價金三千零四十八萬
元，代繳土地銀行貸款利息及其他利息，合計為三千六百五十萬二千六百六十八元，
加計違約金二千六百四十九萬七千三百三十二元，已達六千三百萬元，自不包括被上
訴人主張之五百萬元。若認其得參與分配，依協議書第三項訂定，應按先後次序清償
，而非比例清償，伊亦不應給付。再依兩造簽訂之債權讓與契約書第七條約明，被上
訴人擔保債務人建町公司對該讓與債權有履行之資力，若不能履行，被上訴人願負賠
償之責。茲因建町公司未能將工廠土地辦妥過戶即應賠償伊已付之價款本息及代繳土
地銀行之本息，共計三千四百三十二萬一千九百八十一元，扣除已取得之分配款三千
一百八十五萬零五百四十一元，尚有二百四十七萬一千四百四十元未獲清償等語，資
為抗辯，並提起反訴，求為命被上訴人如數給付暨加付法定遲延利息之判決。
原審斟酌全辯論意旨及調查證據之結果，以：被上訴人主張之事實，上訴人除否認協
議書第三項有比例受償之約定，並主張係按先後次序受償外，均不爭執，且有兩造不
爭執為真正之債權讓與契約書、協議書及桃園地院民事執行處強制執行金額計算分配
表可按。兩造於八十二年八月十八日簽訂之債權讓與契約，雖約定尾款五百萬元於系
爭土地辦妥所有權移轉登記時，上訴人始應同時給付之。惟因系爭土地經他人聲請拍
賣，於移轉所有權予上訴人前，兩造與建町公司均已預見系爭土地將遭拍賣，乃於八
十三年二月一日另立協議書，並於第三項約定，兩造及建町公司應履行債務及因系爭
土地遭法院拍賣時，上訴人所受執行分配金額應用以清償上訴人實付價金三千零四十
八萬元，及至拍定日之法定遲延利息，併代繳第一順位債權人土地銀行貸款之利息與
應付被上訴人之尾款五百萬元。既約定被上訴人於系爭土地遭拍賣時，仍得受償尾款
，則上訴人顯已免除被上訴人移轉系爭土地所有權登記之債務。從而上訴人抗辯，系
爭土地已無法辦理所有權移轉登記予伊，伊無給付尾款義務云云，尚無可採。次觀協
議書第三項，係將上訴人分配所得金額，用以清償上訴人實付價款三千零四十八萬元
及至拍定日止依年息百分之五計付之利息，及代繳第一順位土地銀行抵押貸款之利息
，及應付被上訴人尾款五百萬元，將各債權並列，並無按先後次序清償之記載。則上
訴人抗辯其分得之分配額，應先抵償其已支付之價款本息，再清償土地銀行之利息，
後清償被上訴人之尾款，惟前兩者已無法全額受償，故尾款五百萬元無法分配云云，
即無可採。且證人即律師黃景安係上開協議書之見證人之一，已證稱：協議書第三項
所指拍賣價金要分擔價金、貸款及尾款，依比例分配，沒有討論先後順序等語；另一
見證人即律師蔡調彰雖證稱，當時沒有討論到分配問題。惟依上開約定之文意，既係
表示就前開債權並予清償，則黃景安證稱係比例受償，應可採信。兩造與建町公司簽
訂之協議書，既就上訴人實付價金三千零四十八萬元及至拍定日止之利息二百零四萬
零九十元，及上訴人代繳土地銀行貸款之利息三百八十四萬一千九百八十一元、十四
萬零五百九十七元及尾款五百萬元，約定按比例清償，則被上訴人得請求之尾款五百
萬元，僅能比例受償三百八十三萬七千一百六十八元，被上訴人超過上開部分之請求
即非有據。又上訴人簽訂協議書既免除被上訴人移轉系爭土地所有權之義務，自不得
再請求無法移轉系爭土地所有權所受之損害，其反訴請求被上訴人給付二百四十七萬
一千四百四十元本息之損害，亦非有據，為其心證所由得。復說明對上訴人其他抗辯
之取捨意見，爰就被上訴人請求上訴人給付三百八十三萬七千一百六十八元本息部分
，廢棄第一審所為被上訴人敗訴判決，改判命上訴人給付；就上訴人反訴請求部分，
則維持第一審所為上訴人敗訴判決，駁回其上訴，經核於法洵無違誤。上訴論旨，仍
執陳詞爭論其無給付被上訴人尾款之義務，並就原審取捨證據、認定事實及解釋契約
之職權行使，指摘原判決於其不利部分為不當，聲明廢棄，難認有理由。
據上論結，本件上訴為無理由。依民事訴訟法第四百八十一條、第四百四十九條第一
項、第七十八條，判決如主文。
中      華      民      國    八十七    年     十二     月     十八     日
                              最高法院民事第五庭
                                  審判長法官  吳  啟  賓
                                        法官  洪  根  樹
                                        法官  謝  正  勝
                                        法官  劉  福  來
                                        法官  黃  熙  嫣
      右正本證明與原本無異
                                              書  記  官
中      華      民      國    八十八    年      一      月      八      日
